【裁判字號】    95,裁,1367
【裁判日期】    950626
【裁判案由】    申租公有土地
【裁判全文】
最  高  行  政  法  院  裁  定
                                     95年度裁字第01367號
聲  請  人  甲○○
上列聲請人因與相對人行政院農業委員會林務局嘉義林區管理處
間申租公有土地事件，對於中華民國94年9月29日本院94年度裁
字第2031號裁定及中華民國93年7月30日高雄高等行政法院93年
訴字第238號裁定，聲請再審。本院裁定如下：
    主  文
再審之聲請駁回。
再審訴訟費用由聲請人負擔。
    理  由
一、按當事人對於本院所為裁定聲請再審，必須原裁定具有行政
    訴訟法第273條第1項、第2項所列情形之一者，始得為之。
    而該條第1項第3款所謂「判決法院之組織不合法者」係指如
    無法官資格之人參與辯論裁判，參與辯論裁判之法官不足法
    定人數，或未參與言詞辯論之法官參與裁判等情形而言，並
    非關於管轄權之爭議。次按「人民因中央或地方機關之違法
    行政處分，認為損害其權利或法律上之利益，經依訴願法提
    起訴願而不服其決定，或提起訴願逾3個月不為決定，或延
    長訴願決定期間逾2個月不為決定者，得向高等行政法院提
    起撤銷訴訟。」、「原告之訴，有左列各款情形之一者，行
    政法院應以裁定駁回之。．．．一○起訴不合程式或不備其
    他要件者。」行政訴訟法第4條第1項及第107條第1項第10款
    定有明文，是原告對於訴願決定不服，即得提起行政訴訟，
    無需先經訴願再審程序。惟提起行政訴訟，若不合程式或不
    備其他要件者，行政法院應以裁定駁回之，合先敘明。
二、本件聲請人於民國（下同）92年1月16日向相對人所屬奮起
    湖工作站申請補辦清理承租阿里山事業區第141林班地內濫
    建房舍用地圖號64號及227號，案經相對人以非屬舊濫建房
    舍補辦清理範圍予以否准，並由所屬奮起湖工作站以92年3
    月14日嘉奮字第0871號函通知聲請人，聲請人不服，提起訴
    願，經訴願機關以本件係有關林地承租事宜，究其性質係屬
    私權爭執，應循民事訴訟途徑求得解決，應不得對之提起訴
    願，乃於92年9月9日以農訴字第0920146631號訴願決定不予
    受理，聲請人不服，於92年10月9日以原訴願決定適用法規
    顯有錯誤為由，依訴願法第97條規定再向訴願決定機關聲請
    再審，經訴願決定機關以原訴願決定並無適用法規顯有錯誤
    之情形，於93年1月14日以農訴字第0920160098號訴願再審
    決定予以駁回，聲請人不服，遂提起行政訴訟。案經高雄高
    等行政院93年訴字第238號裁定以「新訴願法上之再審，既
    係在通常救濟程序之外所提供之非常手段，其係以已確定且
    不得再提起行政訴訟之訴願決定為標的，故就訴願人而言，
    此種訴願再審制度之提供係非屬常態，因此訴願再審決定其
    本質上雖屬訴願決定之一種，然由於其係對已確定之訴願決
    定之非常救濟，有別於通常之訴願決定，不宜再成為行政訴
    訟之標的，自不得對之提起行政訴訟（91年度各級行政法院
    行政訴訟法律座談會第9號提案研討結論參照）。」等理由
    ，認聲請人提起行政訴訟為不合法，而裁定駁回聲請人之訴
    。聲請人仍不服，提起抗告，經本院94年度裁字第2031號裁
    定維持原審見解，認聲請人抗告為無理由，而駁回聲請人之
    抗告在案。聲請人仍未甘服，遂就上開2裁定聲請再審。
三、本件聲請人依行政訴訟法第273條第1項第3款規定聲請再審
    ，意旨略謂：因高雄高等行政法院93年度訴字第238號及本
    院94年度裁字第2031號裁定判定聲請人訴願再審不合法。就
    訴願法第4條明文規定訴願管轄機關依其業務監督定之，高
    等行政法院及最高行政法院均非訴願管轄機關，上述裁定之
    法院（非管轄機關）對聲請人訴願再審裁決認定不合法，顯
    然違法（判決法院之組織不合法者）裁決。另行政訴訟法第
    17條「定行政法院之管轄以起訴時為準。」，聲請人訴願再
    審法律時間在行政訴訟起訴之前，故聲請人訴願再審管轄非
    高等行政法院，更非最高行政法院管轄，上述裁定違反管轄
    恆定原則等語。
四、本院查，本件行政爭訟程序，聲請人於高雄高等行政法院提
    起行政訴訟時，起訴狀即聲明求為判決撤銷原處分、訴願決
    定、訴願再審決定，足證聲請人係對訴願決定提起再審後，
    始提起行政訴訟，揆諸首揭說明，聲請人若循序提起行政訴
    訟，應於訴願決定尚未確定前，即收受訴願決定書之次日起
    2個月內，向高雄高等行政法院提起行政訴訟，此觀該訴願
    決定書最後行記載即明，惟聲請人顯有「提起行政訴訟需先
    經訴願再審程序」之誤認，致生本件行政訴訟程序不合法。
    而聲請人對訴願再審決定提起行政訴訟，業經高雄高等行政
    法院93年訴字第238號裁定及本院94年度裁字第2031號裁定
    明白表示，訴願法之再審制度係對於確定之訴願決定為之，
    對於確定之訴願決定提起再審，該再審決定固屬訴願決定之
    一種，惟此種訴願再審制度之提供係非屬常態，由於其係對
    已確定之訴願決定之非常救濟，有別於通常之訴願決定，不
    宜再成為行政訴訟之標的，自不得對之提起行政訴訟。足見
    上開2裁定意旨並非對聲請人訴願再審決定認定不合法，而
    係對聲請人就該再審決定提起行政訴訟認定其起訴不合法，
    聲請人就此指摘，顯存有誤解。則揆之首揭規定及說明，本
    件聲請再審意旨指摘本院及高雄高等行政法院非訴願管轄機
    關，對聲請人訴願再審裁決認定不合法云云，並無判決法院
    組織不合法或違反管轄恆定原則之情形，聲請人顯對該法條
    規定亦存有誤解，聲請人本於該事由提起本件再審之訴，核
    無理由，應予駁回。
五、依行政訴訟法第283條、第278條第1項、第104條、民事訴訟
    法第95條、第78條，裁定如主文。
中    華    民    國    95    年    6     月    26    日
                  第六庭審判長法  官  張  登  科
                              法  官  梁  松  雄
                              法  官  簡  朝  振
                              法  官  藍  獻  林
                              法  官  鄭  小  康
以  上  正  本  證  明  與  原  本  無  異
中    華    民    國    95    年    6     月    27    日
                              書記官  徐  忠  信


司法院資訊處製作；財團法人民間司法改革基金會備份。
